【裁判字號】    97,上,46
【裁判日期】    980224
【裁判案由】    返還合夥出資
【裁判全文】
臺灣高等法院高雄分院民事判決            97年度上字第46號
上  訴  人  甲○○
訴訟代理人  鄭明達律師
被上訴人    乙○○
訴訟代理人  周春米律師
複代理人    吳忠諺律師
            湯瑞科律師
被上訴人    丙○○
上列當事人間請求返還合夥出資事件，上訴人對於民國97年1 月
30日臺灣屏東地方法院96年度訴字第219 號第一審判決提起上訴
，並為訴之變更，本院於98年2 月10日言詞辯論終結，判決如下
：
    主  文
被上訴人應協同上訴人辦理清算兩造間出資經營珠寶生意之合夥
財產。
其餘變更之訴及假執行之聲請駁回。
第二審變更之訴訴訟費用，由兩造各負擔二分之一。
    事實及理由
一、被上訴人丙○○未於言詞辯論期日到場，核無民事訴訟法第
    386 條各款所列情形，爰依上訴人之聲請，由其一造辯論而
    為判決。
二、上訴人主張：被上訴人乙○○於屏東縣屏東市○○路263 之
    2 號開設「小鈴珠寶」商店，經營珠寶事業，其於95年初邀
    同伊及被上訴人丙○○出資共同經營珠寶事業，約定各出資
    300 萬元，並委由被上訴人乙○○執行合夥事務。伊乃於95
    年1 月23日及95年4 月10日，以銀行匯款方式，分別將300
    萬元交付予被上訴人乙○○；詎被上訴人乙○○於收受伊之
    上開資金後，竟未盡合夥事務執行人之義務，伊多次要求查
    閱帳冊均遭其拒絕，伊不得已乃於96年1 月17日寄發存證信
    函予被上訴人乙○○聲明退夥，並請求其退還伊300 萬元之
    出資，被上訴人乙○○因自知理虧，亦同意終止合夥契約關
    係，並承諾將300 萬元退還予伊，惟迄今仍未退還。又伊及
    被上訴人丙○○並未參與經營，性質上為隱名合夥，依民法
    第709 條規定隱名合夥契約終止時，出名營業人應返還隱名
    合夥人之出資及給與其應得之利益，爰「先位聲明」請求被
    上訴人乙○○返還伊300 萬元及自起訴狀繕本送達翌日起至
    清償日止按年息5%計算之利息（按：上訴人於上訴本院後，
    對於隱名合夥之法律關係已表示不再主張「見本院卷第45頁
    」）。再如認兩造間為一般合夥契約關係，則民法第699 條
    之規定各合夥人之出資及其他合夥財產為合夥人全體之公同
    共有，第699 條規定合夥財產於清算合夥債務及返還各合夥
    人出資後，尚有賸餘者，按各合夥人應受分配利益之成數分
    配之。伊自得「備位聲明」請求被上訴人二人連帶給付伊30
    0 萬元及自起訴狀繕本送達翌日起至清償日止按年息5%計算
    之利息等情。原審為上訴人敗訴之判決。其上訴後變更聲明
    就上開先位聲明部分主張被上訴人乙○○已為還款之承諾，
    求為判決：(一)原判決廢棄。(二)被上訴人乙○○應給付上訴人
    新台幣300 萬元，及自起訴狀繕本送達翌日起至清償日止，
    按年息百分之五計算之利息。(三)第一、二審訴訟費用均由被
    上訴人乙○○負擔。(四)願供擔保，請准宣告假執行。並主張
    本於先後請求之同一基礎事實，因兩造合夥之目的事業已不
    能完成而告解散，依法應進行清算，是執行合夥事務之被上
    訴人乙○○自有向伊提出合夥收支單據、帳冊，以協同辦理
    清算其盈虧之義務，而變更「備位聲明」請求判決：被上訴
    人乙○○、丙○○，應與上訴人甲○○，就合夥經營之珠寶
    事務，進行清算。
三、被上訴人乙○○則以：本件合夥契約已於95年11月29日由兩
    造同意解散，由於之前之出資均已購買珠寶翡翠，兩造乃協
    議就所購得之珠寶進行分配，關於上訴人應分得之翡翠珠寶
    ，已由被上訴人丙○○代為簽收並轉交予上訴人收受，該批
    珠寶翡翠之價值為368 萬元，顯見兩造就本件合夥業已清算
    完畢，是上訴人請求伊等返還出資，並無理由。又伊不同意
    上訴人於所為之訴之變更或追加等語，資為抗辯。其答辯聲
    明：上訴駁回，如受不利判決，願供擔保，請宣告免為假執
    行。
四、兩造不爭執事項：
（一）兩造於95年出成立合夥契約，委由被上訴人乙○○執行合
      夥業務。
（二）上訴人有依約出資300 萬元交與被上訴人乙○○。
（三）系爭合夥契約合意終止，解散日期為95年11月間。被上訴
      人乙○○曾委託被上訴人丙○○將如原審卷第68頁至第70
      頁所圖列之17件珠寶交與上訴人，現由上訴人占有中。
五、兩造所爭執之事項為：(一)上訴人請求被上訴人返還300 萬元
    之出資，有無理由？(二)上訴人備位聲明部分，請求被上訴人
    乙○○、丙○○應協同辦理合夥之清算，應否准許？本院判
    斷如下：
（一）按依民事訴訟法第446 條第1 項、第255 條第1 項第2 款
      規定：原告於第二審為訴之追加，苟其請求之基礎事實同
      一者，即非法所不許。所謂請求之基礎事實同一，係指變
      更或追加之訴與原訴之主要爭點有其共同性，各請求利益
      之主張在社會生活上可認為同一或關連，而就原請求之訴
      訟及證據資料，於審理繼續進行在相當程度範圍內具有同
      一性或一體性，得期待於後請求之審理予以利用，俾先後
      兩請求在同一程序得加以解決，避免重複審理，進而為統
      一解決紛爭者，即屬之（參照最高法院95年台上字第1573
      號判決意旨）。查，上訴人於原審原係主張兩造間之法律
      關係為隱名合夥，其先位聲明係請求被上訴人乙○○應依
      民法第709 條之規定返還伊300 萬元之出資；備位聲明則
      依民法第699 條之規定請求被上訴人乙○○、丙○○應連
      帶給付伊300 萬元本息；嗣於上訴本院後，主張被上訴人
      乙○○已同意並承諾退還伊300 萬元之出資，伊自得請求
      被上訴人乙○○返還該300 萬元，而變更「先位聲明」請
      求被上訴人乙○○返還伊300 萬元本息。次則主張如本院
      認其先位聲明為無理由，則因兩造合夥之目的事業已不能
      完成而告解散，依法應進行清算，是執行合夥事務之被上
      訴人乙○○自有向伊提出合夥收支單據、帳冊，以協同辦
      理清算其盈虧之義務，乃變更「備位聲明」請求被上訴人
      乙○○、丙○○應協同辦理合夥之清算等情。雖被上訴人
      不同意上訴人為訴之變更，但經核其變更之訴與原訴之主
      要爭點有其共同性，各請求利益之主張在社會生活上可認
      為同一或關連，就原請求之訴訟及證據資料，得期待於後
      請求之審理予以利用，依上開說明，自應認其追加之訴與
      原訴請求之基礎事實同一，無須得被上訴人之同意，應予
      准許，並由本院就變更之訴部分予以審理，合先敘明。
（二）上訴人請求被上訴人返還300 萬元之出資，有無理由？
  １、上訴人請求被上訴人乙○○返還出資款300 萬元給上訴人
      ，無非以被上訴人丙○○於原審證稱：「（上訴人訴訟代
      理人問：被上訴人乙○○是否曾經表示要退還出資款300
      萬元給上訴人？）有，大約是95年底或是96年初的時候」
      等語（見原審第46頁）為據，而認被上訴人乙○○曾同意
      、承諾退還伊300 萬元之合夥出資款云云。惟被上訴人乙
      ○○則否認有為退還合夥出資款之同意或承諾。
  ２、且按，「合夥解散後，應先經清算程序，合夥於清算完畢
      ，清償合夥債務或劃出必需數額後，始能就賸餘財產返還
      各合夥人之出資及應受分配利益之成數，在未經清算終結
      確定盈虧以前，自不得就原來出資為全部返還之請求」（
      參照最高法院53年台上字第203 號判例意旨）。縱如丙○
      ○所稱乙○○是否曾經表示要退還出資款300 萬元給上訴
      人，但，系爭合夥依兩造不爭執之「合夥契約書」記載（
      見原審卷第8 頁），兩造三人係合夥之中國大陸經營珠寶
      生意，委由被上訴人乙○○一人執行合夥事務，上訴人與
      被上訴人丙○○僅於出資限度內負分擔損失之責任，是兩
      造之合夥關係乃一般合夥，而非隱名合夥，此亦兩造所不
      爭執。而系爭合夥既尚未由合夥人全體或由其所選任之清
      算人清算完畢等情，又為兩造所不爭執，是依上開說明，
      上訴人主張被上訴人乙○○既已為給付伊300 萬元之承諾
      ，伊自得請求被上訴人乙○○返還該300 萬元云云，自無
      可採。
（三）上訴人備位聲明請求被上訴人乙○○、丙○○應協同辦理
      合夥之清算，應否准許？
  １、按合夥因合夥之存期限屆滿、合夥人全體同意、目的事業
      已完成或不能完成等情事而解散。合夥解散後，其清算由
      合夥人全體或由其所選任之清算人為之（民法第692 條、
      第694 條第1 項）。是合夥解散後，應先選任清算人，或
      由合夥人全體清算，於經過清算程序，了結現務、收取債
      權、清償債務，如尚有財產或盈餘者，始得請求返還出資
      及分配利益（最高法院89年台上字第1253號判決意旨參照
      ）。查，上訴人主張兩造共同出資合夥經營珠寶事業，由
      被上訴人乙○○為執行合夥事務之人，現合夥已因目的事
      業不能完成而告解散等情，為兩造所不爭執，堪信為真，
      則依上開說明，系爭合夥依法自應進行清算。
  ２、次查，被上訴人交付如原審卷第68頁至第70頁所圖列17件
      珠寶予上訴人乙節，為上訴人所是認，惟上訴人表示其未
      接受被上訴人所為合夥人已協議就珠寶進行分配之主張，
      其僅係占有該物品而已云云。顯然兩造就系爭合夥之盈虧
      及得否取回全部投資額均有爭執，並非如被上訴人所稱已
      協議就珠寶進行分配之情形，上述珠寶自難認係合夥合意
      解散後進行清算程序所分配與上訴人之財產，系爭合夥自
      有待清算，則依民法第680 條準用第540 條規定，執行合
      夥事務之被上訴人乙○○自有向上訴人及被上訴人丙○○
      報告其執行合夥事務之顛末，及提出合夥收支單據、帳冊
      ，以協同辦理清算其盈虧之義務。又本件兩造並未選任清
      算人，依民法第694 條第1 項規定，其清算由合夥人全體
      為之。被上訴人雖提出進貨明細表、估價單、支票存根等
      文件，並舉證人郭金河、蘇炎城二人於原審之證言為證，
      但上開證言及資料僅能證明其執行合夥時之進貨情形而已
      ，被上訴人仍應提出合夥收支單據、帳冊體供辦理合夥清
      算，從而，上訴人請求被上訴人乙○○、丙○○應協同辦
      理合夥之清算，洵屬有據，應予准許。
六、綜據上述，上訴人變更之訴先位聲明請求被上訴人返還出資
    款300 萬元及自起訴狀繕本送達翌日起至清償日止按年息5%
    計算之利息，為無理由，不能准許，此部分供擔保請求假執
    行宣告之聲請，因失所附麗，應併駁回。其備位聲明請求被
    上訴人乙○○、丙○○應協同辦理合夥之清算，尚屬正當，
    應予准許。
七、兩造其餘攻擊防禦之方法，核與本判決之基礎不生影響，自
    不一一論述，附此敘明。
八、據上論結，本件上訴人變更之訴為一部有理由、一部無理由
    ，依民事訴訟法第463 條、第385 條第1 項前段、第79條，
    判決如主文。
中    華    民    國    98    年    2     月    24    日
                            民事第一庭
                                審判長法官  黃金石
                                法      官  謝肅珍
                                法      官  林健彥
以上正本證明與原本無異。
如對本判決上訴，須於判決送達後20日內向本院提出上訴狀，其
未表明上訴理由者，應於上訴後20日內向本院提出上訴理由書（
均須按他造當事人之人數附繕本）。上訴時應提出委任律師或具
有律師資格之人之委任狀，並依附註條文規定辦理。
中    華    民    國    98    年    2     月    24    日
                                書  記  官  魏文常
附註：
民事訴訟法第466 條之1 ：
對於第二審判決上訴，上訴人應委任律師為訴訟代理人，但上訴
人或其法定代理人具有律師資格者，不在此限。
上訴人之配偶、三親等內之血親、二親等內之姻親，或上訴人為
法人、中央或地方機關時，其所屬專任人員具有律師資格並經法
院認適當者，亦得為第三審訴訟代理人。
第1 項但書及第2 項情形，應於提起上訴或委任時釋明之。


司法院資訊處製作；財團法人民間司法改革基金會備份。
